【裁判字號】    95,易緝,35
【裁判日期】    950802
【裁判案由】    詐欺
【裁判全文】
臺灣彰化地方法院刑事判決              95年度易緝字第35號
公  訴  人  臺灣彰化地方法院檢察署檢察官
被      告  戊○○
                      號
選任辯護人  陳隆律師
上列被告因詐欺案件，經檢察官提起公訴（八十八年度偵字第七
三三０、九二００號），本院判決如下：
    主  文
戊○○無罪。
    理  由
一、公訴意旨如附件起訴書所載。
二、按犯罪事實應依證據認定之，無證據不得認定犯罪事實；又
    不能證明被告犯罪者，應諭知無罪之判決，刑事訴訟法第一
    百五十四條第二項、第三百零一條第一項分別定有明文。又
    按所謂認定犯罪事實之證據，係指足以認定被告確有犯罪行
    為之積極證據而言，該項證據自須適合於被告犯罪事實之認
    定，始得採為斷罪資料；又事實之認定，應憑證據，如未能
    發現相當證據，或證據不足以證明，自不能以推測或擬制之
    方法，以為裁判基礎，最高法院二十九年上字第三一０五號
    、四十年台上字第八六號判例著有明文。復按告訴人之告訴
    ，係以使被告受刑事訴追為目的，是其陳述是否與事實相符
    ，仍應調查其他證據以資審認；而刑法第三百三十九條第一
    項詐欺罪之成立，以意圖為自己或第三人不法之所有，以詐
    術使人將本人或第三人之物交付為要件，所謂以詐術使人交
    付，必須被詐欺人因其詐術而陷於錯誤，若其所用方法，不
    能認為詐術，亦不致使人陷於錯誤，即不構成該罪，最高法
    院五十二年台上字第一三００號、四十六年台上字第二六０
    號各著有判例可稽。
三、本件公訴人認被告涉有前揭詐欺取財之罪嫌，無非以：告訴
    人南宜公司代表人乙○○及告訴人甲○○之指訴、證人陳惠
    瑜、丙○○之證述、共同被告丁○○（業經不起訴處分確定
    ）之供述，暨有南宜公司提供之交易往來與請款明細、支票
    與退票理由單、陳惠瑜提供之出口報單、丙○○提供之支票
    影本、丁○○提供之證券交易稅一般代徵稅額繳款書及匯款
    通知單、被告入出境紀錄、支票帳戶開戶資料、交易明細、
    退補紀錄及其護照等附卷為其主要論據。然訊之被告戊○○
    固坦承伊原為長弘工業股份有限公司（以下簡稱長弘公司）
    之負責人，且於八十六年間已將股份出售予訴外人林省三、
    林秀鑾，嗣以個人身分在長弘公司所在建物二樓承租辦公室
    ，從事皮箱之經銷進出口業務，但仍利用長弘公司名義與該
    公司之往來客戶南宜企業有限公司（以下簡稱南宜公司，負
    責人為乙○○）交易，並獲長弘公司繼任負責人丁○○之同
    意，申請得中國國際商業銀行彰化分行（以下簡稱國際商銀
    彰化分行）支票存款帳戶（帳號：00000000000
    ，戶名：長弘公司，印鑑章：「長弘工業股份有限公司」、
    「丁○○」、「戊○○」），做為其個人經銷商品結匯使用
    ，復另獲得百一有限公司（以下簡稱百一公司）負責人陳惠
    瑜之首肯，借用百一公司名義辦理商品出口報關手續，八十
    七年間並曾向南宜公司訂購旅行皮箱外銷至日本等情，惟堅
    詞否認其有公訴意旨所指之詐欺取財犯行，辯稱：（一）伊
    於八十七年六月中旬，經濟狀況正常，票據往來雖有點不正
    常，但是沒有問題，因三月份出的貨櫃在日本出了問題，拉
    桿、輪子脫落，南宜公司也瞭解這個狀況，伊先去日本瞭解
    ，日本公司願意給南宜公司更換零件，回台後伊跟南宜公司
    說明狀況，再重新補貨至日本，其間亦有加訂部分貨品，所
    以才有這新台幣（下同）二十五萬元的貨款，伊後來並曾開
    立一張支票，至票期較久之原因，是因日本公司還沒有辦法
    付款，且其後又因日本方面問題，所以支票沒有兌現。（二
    ）又伊並未在八十七年十月底某日，前去彰化市○○路甲○○所任職之公司，向甲○○借款四十萬元，至於後來簽發之
    華僑商銀彰化分行之支票（發票日期：八十七年十一月十日
    、面額二十萬元），與國際商銀彰化分行之支票（發票日期
    ：八十七年十二月十五日、面額二十萬元）各一紙，是為了
    支付伊位於彰化市○○路房子的房貸，因為甲○○是上開房
    子的連帶保證人，又伊跟甲○○說過，上開中國商銀之支票
    上僅蓋其個人印章，請他時間一到再拿到丁○○公司補蓋其
    他二個章，因伊未保管公司章。（三）八十七年十一月初某
    日，伊簽發國際商銀彰化分行面額一百萬元、發票人僅蓋用
    「戊○○」之該紙支票，係為歸還陸續向丙○○借款的總額
    ，交付當時伊曾向丙○○太太說明，因其經濟能力有限，需
    要晚一點還款，該紙支票是作為之前欠款的擔保，並非另外
    向丙○○借用。（四）又於八十七年十一月三日，伊因在大
    陸有投資，所以出境到大陸工作，嗣後伊要到馬國收帳，所
    以將個人護照寄回臺灣，委託丁○○代辦馬來西亞簽證等語
    。
四、經查：（一）被告確曾取得百一公司負責人陳惠瑜之首肯，
    借用百一公司名義辦理商品出口報關手續，而被告並於八十
    七年間，以百一公司名義，將向南宜公司訂購交付之旅行箱
    出口至日本等情，除為被告所肯認外，復經證人陳惠瑜於偵
    查中結證屬實，且有出口報單三紙附卷可稽（見八十八年度
    偵字第七三三０號卷第五十七頁至六十二頁）。又據告訴人
    南宜公司代表人於偵查中陳稱：被告於八十七年元月份曾帶
    一位日本客人到南宜公司，並訂購二個貨櫃旅行箱，二月份
    出了第一個貨櫃等語（見上開偵查卷第十四頁），嗣於本院
    審理時並證稱：（八十七年二月間被告向南宜公司訂貨情形
    ）原本被告定了一個貨櫃，貨櫃出了海關，到達日本後，日
    本方面已經跟被告結帳完畢，伊就跟被告結帳，第一個貨櫃
    大部分貨款已經支付，只有少部份因為皮箱零件有問題，被
    告扣了一些尾款，第一個貨櫃帳務方面沒有問題，隨後又出
    了第二個貨櫃，貨款也已清償，但被告也有扣一些尾款等語
    ，是由上開證人之證述暨卷附之出口報單以觀，被告與南宜
    公司間之交易往來，純屬正常之商業活動。嗣證人乙○○於
    本院審理中復證述：八十七年三月間，被告又訂了一個貨櫃
    ，這是比較小，是二十尺的貨櫃，之前是四十尺，出貨後，
    伊找被告，但找不到，前二次貨款被告已經以現金匯款給付
    完畢，第三次貨櫃起先找不到被告，後來找到，就跟被告結
    算，加上前二次尾款，並扣除日本方面認為有瑕疵部分要求
    ，被告就開了二十五萬元支票給伊，實際上伊僅出了三次貨
    櫃等語，參酌上開出口報單，證人乙○○前述八十七年三月
    間之交易，亦已於同年六月二十四日出口至日本，其後南宜
    公司向被告請款時，被告簽發之華僑商銀彰化分行、票號0
    000000號、發票日期八十八年一月三十一日、面額二
    十五萬零九百四十七元之支票雖未能兌現，然遍查卷證，並
    無相關資料足以顯示被告於八十七年三月間或同年六月時即
    已陷於經濟惡化之情狀，且觀被告所申請設立之華僑商銀彰
    化分行帳號000000000號支票帳戶，於八十七年十
    一月十日始生退票紀錄，同年十二月四日拒絕往來，此有上
    開銀行含及退票登記簿等在卷足憑（見八十八年度偵字第七
    三三０號卷第十六、十七頁），又依常理，若被告確有詐騙
    之意，何以其於八十七年三月間向南宜公司訂購第三只貨櫃
    時，僅訂購二十尺貨櫃之數量（之前均為四十尺之貨櫃），
    是此部分顯無具體事證足認被告曾施用詐術，使南宜公司陷
    於錯誤而與之交易，被告事後簽發用以支付貨款之支票縱未
    能兌現，要難據此推論被告行為之初即存有不法所有之意圖
    ，則公訴人指稱「被告於八十七年六月中旬，明知個人已無
    支付能力，猶意圖為自己不法之所有，隱瞞該情狀而向南宜
    公司訂購一個貨櫃旅行皮箱外銷至日本」云云，自屬推論之
    詞，本院當無從予以採信。（二）次查，被告原所有坐落彰
    化縣彰化市○○段第七五四地號土地及坐落其上之同市○○
    路○段四六四號建物，曾向彰化市第十信用合作社設定抵押
    貸款二千五百萬元，而告訴人甲○○則為被告之連帶保證人
    乙情，業經證人甲○○於本院審理時證述屬實，且有土地登
    記謄本及建築改良物登記簿謄本等在卷可參（見八十八年度
    偵字第九二００號卷四十五頁以下）；又被告因無力繳交上
    開房地之利息，告訴人甲○○曾為之代繳四十萬元之利息，
    事後被告則簽發華僑商銀彰化分行、票號0000000號
    、發票日期八十七年十一月十日、面額二十萬元與國際商銀
    彰化分行、票號0000000號、發票日期八十七年十二
    月十五日、面額二十萬元之支票各一紙交付予甲○○乙節，
    復據證人甲○○於本院審理中證述詳實，顯無公訴人指稱被
    告向甲○○誆稱欲調借四十萬元以供週轉，始簽發上開支票
    作為擔保及清償之工具云云。另查，被告固曾於八十七年十
    一月初某日，簽發國際商銀彰化分行、票號0000000
    號、發票日期八十九年一月七日、面額一百萬元，但發票人
    欄僅蓋用「戊○○」之支票一紙予丙○○，嗣因丙○○之妻
    不放心，向銀行照會後，被告始另補齊發票人「長弘公司」
    、「丁○○」之印章後，交付丙○○之妻，惟該紙支票之用
    途，乃為清償八十六年間陸續向丙○○之借款總額，非另向
    丙○○調借一百萬元之現款，此據證人丙○○於本院審理中
    結證無訛。是依上開證人所述，被告所簽發之上揭票據，既
    係為清償證人甲○○代墊之利息或結算向證人丙○○借款之
    總額，被告所簽發之上開支票縱然無法兌現，然證人甲○○
    或丙○○並未因而陷於錯誤而交付任何財物，則被告所為即
    與詐欺之要件不符。從而，基於上述，本件既無實證足認被
    告有何施用詐術之行徑，即難僅憑事後被告未依約履行之客
    觀結果，遽認被告有詐欺情事，又被告於八十七年十一月三
    日出境後，遲遲不返國清償債務，姑不論其遲不返台之原因
    為何，縱認其係為避債始行出國，然此亦僅能謂其缺乏誠信
    ，無意依債之本旨履行，是本件應屬單純之民事債務糾葛。
    此外，本院復查無其他確切證據足資證明被告有何詐欺之犯
    行，其犯罪即屬不能證明，自應為無罪之諭知。
據上論斷，應依刑事訴訟法第三百零一條第一項，判決如主文。
本案經檢察官姚玎霖到庭執行職務。
中    華    民    國    95    年    8     月    2     日
                  刑事第二庭    審判長法  官  王義閔
                                      法  官  李雅俐
                                      法  官  鄭舜元
以上正本證明與原本無異。
如不服本判決，應於判決送達後10日內，向本院提出上訴狀（須
附繕本）。
告訴人或被害人對於判決如有不服具備理由請求檢察官上訴者，
其上訴期間之計算係以檢察官收受判決正本之日期為準。
中    華    民    國    95    年    8    月    4      日
                                      書記官  詹國立


司法院資訊處製作；財團法人民間司法改革基金會備份。
